臺灣高雄地方法院刑事裁定　　　　　　　　　　　　九十一年度訴字第一二五五號
　　公　訴　人　臺灣高雄地方法院檢察署檢察官
　　被　　　告　丁○○
右列被告因重利案件，經檢察官提起公訴（九十年度偵字第七五一號、第四○五六號
），本院裁定如左：
    主  文
檢察官應於本裁定送達後陸拾日內補正被告犯罪之證據並指出證明之方法。
    理  由
一、按檢察官就被告犯罪事實，應負舉證責任，並指出證明之方法。法院於第一次審
    判期日前，認為檢察官指出之證明方法顯不足認定被告有成立犯罪之可能時，應
    以裁定定期通知檢察官補正，逾期未補正者，得以裁定駁回起訴，刑事訴訟法第
    一百六十一條第一項、第二項定有明文。
二、本件檢察官以被告丁○○曾有贓物、重利等前科，仍不知悛悔。復自民國八十八
    年間起乘人急迫輕率或無經驗，在高雄市前鎮區○○○路一三九號十七樓之十四
    號經營地下錢莊，以貸與新臺幣（下同）每十萬元，每十天為一期須繳一萬元或
    一萬二千元不等之高利息且借款人須簽發二倍金額之本票為擔保品，計有庚○○
    等一百十八（其借款二倍金額之本票及借款人詳如附表所示）並以之為常業，為
    警於八十九年十二月廿七日查獲，扣得本票一百三十三張、支票廿一張、空白本
    票八張、帳冊電話簿一本、行動電話四具、身分證影本十八張，因認被告丁○○
    涉犯刑法第三百四十五條之常業重利罪嫌，提起公訴，並認右揭事實業據被告丁○○坦承不諱，核與被害人陳奉吾、張楊國如、甲○○、詹河川、宋哲宗、戊○○、余慶陽、壬○○、丙○○、陳坤和、乙○○、丑○○、癸○○、己○○、曹
    煜等人指訴綦詳，復有扣案之前開證物足憑，被告犯嫌堪以認定。要言之，即提
    出被告丁○○偵查中自白及被害人陳奉吾、張楊國如、甲○○、詹河川、宋哲宗
    、戊○○、余慶陽、壬○○、丙○○、陳坤和、乙○○、丑○○、癸○○、己○○、曹煜等人指訴為證，並指出有扣案之本票一百三十三張、支票廿一張、空白
    本票八張、帳冊電話簿一本、行動電話四具、身分證影本十八張等為證明之方法
    。
三、本院查：
  (一)起訴書犯罪事實欄所載，被告自八十八年間起，在高雄市前鎮區○○○路一三九
    號十七樓之十四號經營地下錢莊部分，被告於八十九年十二月二十七日警詢中供
    承︰自八十九年五月間開始從事經營地下錢莊之工作云云（見警卷頁二正面）；
    又在八十九年十二月二十七日偵查初訊中供稱︰「（何時開始地下錢莊？）今年
    五月份」等語，足認被告警偵訊中自白與起訴書之犯罪事實不符。
  (二)起訴書犯罪事實欄所載，被告係乘人急迫、輕率或無經驗，以貸與每十萬元，每
    十天為一期須繳一萬元或一萬二千元不等之高利息且借款人須簽發二倍金額之本
    票為擔保品，計有庚○○等一百十一人（起訴書誤繕為一百十八）（其借款二倍
    金額之本票及借款人詳如附表所示）並以之為常業等情事，惟遍查被告於警偵訊
    中之自白，咸無就渠如何乘人急迫、輕率或無經驗等機會貸與金錢予如附表所示
    之借款人共一百一十人，亦無以重利為常業之供述內容，足見被告警偵訊中此部
    分自白與起訴書之犯罪事實不符。
  (三)被告雖於八十九年十二月二十七日警詢中供承︰渠向借貸之客人收取以每十天為
    一期，每月利息為十分計算（見警卷頁一背面）云云，並於八十九年十二月二十
    七日偵查初訊中供稱︰「（利息如何算？）一個月計算利息十分」等語。準此，
    被告無論於警詢或偵查中自白是否有如起訴書犯罪事實欄所載，「貸與每十萬元
    ，每十天為一期須繳一萬元或一萬二千元不等之高利息」，殊有疑義。
  (四)被害人指訴部分︰
    1.陳奉吾於警詢中指稱︰「我當時要經營ＫＴＶ，亟需用錢，又無法向其他人借
      錢，才會向丁○○借貸。警方所查獲之支票，是我借貸後無法償還本金所簽發
      給他的」、「（據丁○○供稱︰警方所查獲之支票是你當時要經營ＫＴＶ店時
      ，二人之財物糾紛，並不是你向他所經營之錢莊借貸之款項？）當時我們二人
      是一起經營該ＫＴＶ店，後由自己承購該店時，不夠現款才向丁○○借高利貸
      款，‧‧‧」等語。是陳奉吾既曾與丁○○共同經營ＫＴＶ，嗣因故承購該店
      ，始與被告發生財物糾紛，如何論定被告對於陳奉吾部分有何重利之行為。
    2.張楊國如於警詢中陳稱︰「我是從去年開始向丁○○借錢，‧‧‧」、「（你
      為何要向丁○○借高利貸款？）因我現在急著需要用錢，走投無路，才向丁○○借高利貸」云云。張楊國如既係自八十八年開始向被告借錢，豈有「現在」
      （八十九年十二月二十七日）急著需要用錢，走投無路之理，前後陳述實有不
      一。
    3.甲○○、詹河川、壬○○、丙○○、乙○○丑○○、部分，僅有警詢筆錄而已
      ，且警詢中之陳述內容並無在任何急迫、輕率或無經驗之情形下，向被告借款
      等情。
    4.宋哲宗、戊○○、子○○、己○○四人先後於警詢中均陳稱︰「（你為何知道
      ，向丁○○所經營之地下錢莊借高利貸呢？）因我亟需用錢，又無法向其他親
      友借錢，走投無路，才透過開計程車朋友（綽號『阿文』）介紹向丁○○借高
      利貸款」云云（見警卷頁一正面、頁二正面、頁七正面、頁十一正面），且卷
      內均無該三人警詢錄音帶足資佐憑，是以，不同之四位受詢問人，經詢問之員
      警以同一問題先後加以詢問，殊難想像該四人竟先後有以同一內容之陳述回應
      詢問之理。
    5.余慶陽雖於警詢中陳稱︰「八十九年五、六月間我因生意失敗，缺錢銀行又無
      法借貸，四處借貸無門時，經朋友介紹認識一位施姓的朋友，他是地下錢莊的
      負責人，我在朋友介紹下向施先生借一萬元，‧‧‧」等語。是余慶陽向被告
      借貸時，究係在何急迫、輕率或無經驗之情形下，委實不明。
    6.癸○○於警詢中供稱︰「（你為何知道，向丁○○所經營之地下錢莊借高利貸
      呢？）是我朋友蘇美珠，因我亟需要用錢，又無法向其他親友借錢，走投無路
      ，才向丁○○借高利貸，因要有保證人，我為她擔保所以才簽發該二萬元之本
      票」」、「是二年前之事（詳細時間我已不清楚了），在高雄市○○路（師範
      學院旁）我朋友向地下錢莊借錢，多少錢我不清楚，我擔保所簽發是二萬元本
      票」、「（你朋友蘇美珠向丁○○借錢，利息如何計算？）我不清楚」、「（
      蘇美珠向高利貸錢莊借貸後，該錢莊是否以暴力逼債？）我不清楚，因事後我
      就在外地工作不清楚他們的事」等語。是癸○○所供述內容應屬聽聞蘇美珠所
      言之傳聞證據。
    7.曹煜於警詢中供稱︰「‧‧‧我兒子辛○○向地下錢莊借錢之事與警方聯絡製
      作筆錄，‧‧‧」、「（你兒子目前在何處？為何不自己到案說明？）因他目
      前因案，在高雄縣燕巢鄉正德新村，‧‧‧」、「（你知不知道你兒子向錢莊
      借錢之事？）我不知我兒子向錢莊借高利貸之事，但有錢莊之來我住處以暴力
      逼討債務」等語。是曹煜並非向被告借款之人，而實際借款人為其子辛○○，
      故曹煜所陳述借款內容，應屬傳聞證據無誤。
  (五)扣案之本票一百三十三張、支票二十一張、帳冊等物，充其量僅為被告貸與金錢
    予他人或與他人有債權債務關係等證明而已，至空白本票八張、電話簿一本、行
    動電話四具、身分證影本十八張等物，洵難遽為被告有如起訴書犯罪事實所載行
    為之直接證據。
  (六)如附表所示被害人，除前揭「被害人」數人曾於警詢中到場接受詢問外，其餘一
    百餘人於偵查中均無到場接受調查，究竟各該人員基於何種情形而向被告借貸？
    有無急迫、輕率或無經驗者？借貸之利息是否顯不足以相當於本金？皆涉及被告
    之行為是否應以刑法第三百四十五條常業重利罪相繩之要件，惟上開諸點咸屬不
    明。
四、綜上所述，足見檢察官於指出之證明方法顯不足認定被告有成立犯罪之可能。從
    而，揆諸首揭條文及說明，爰於第一次審判期日前，依刑事訴訟法第一百六十一
    條第二項之規定，裁定如主文。
中      華      民      國    九十一    年      五      月    二十一    日
                                臺灣高雄地方法院刑事第二庭
                                    法  官  劉定安
右正本證明與原本無異。
不得抗告。
                                    書記官  歐文政
中    華    民    國      九十一      年      五      月      二十二    日
